【裁判字號】    96,易,1375
【裁判日期】    970729
【裁判案由】    詐欺
【裁判全文】
臺灣彰化地方法院刑事判決              96年度易字第1375號
公  訴  人  臺灣彰化地方法院檢察署檢察官
被      告  丁○○
上列被告因詐欺案件，經檢察官提起公訴（96年度偵字第6594號
、第7752號），及移送併案審理（97年度偵字第4576號），本院
判決如下：
    主  文
丁○○幫助意圖為自己不法之所有，以詐術使人將本人之物交付
，處有期徒刑陸月，如易科罰金，以新臺幣壹仟元折算壹日，應
減為有期徒刑月，如易科罰金，以新臺幣壹仟元折算壹日。
    犯罪事實
一、丁○○因缺錢花用，雖可預見金融機構帳戶係個人理財之重
    要工具，且關係個人財產、信用之表徵，如提供予他人使用
    ，有供作財產犯罪用途之可能，而他人取得非本人之存摺帳
    戶等資料之目的在於收取贓款及掩飾犯行不易遭人追查，對
    於提供帳戶雖無引發他人萌生犯意之確信，但仍以縱若有人
    持以犯罪亦無違反其本意之幫助詐欺犯意，於民國95年10月
    28日，在其當時位於彰化縣福興鄉○○村○○街390 號住處
    內，同時將其所申請之鹿港信用合作社、戶名丁○○、帳號
    00000000000000號帳戶（下簡稱系爭鹿港信用合作社帳戶）
    ，及臺中商業銀行鹿港分行、戶名丁○○、帳號0000000000
    00號帳戶（下簡稱系爭臺中商銀帳戶）之存簿、提款卡及密
    碼，委由不知情之快遞人員，交予姓名年籍不詳自稱「林先
    生」之成年男子，容任他人使用上開帳戶，遂行財產犯罪。
    嗣該姓名年籍不詳自稱「林先生」之成年男子取得帳戶後，
    即基於意圖為自己不法所有之犯意，分於下列所示之時、地
    為詐騙行為：(一)95年10月30日，由真實姓名年籍不詳之成年
    人，撥打電話予丙○○，佯稱係其友人，且稱小孩生病需借
    錢急用，致丙○○不疑有詐而陷於錯誤，即於當日中午前往
    南投縣草屯郵局匯款新臺幣（下同）5,000 元，至丁○○前
    揭系爭鹿港信用合作社帳戶；(二)95年6 月21日起，即有不詳
    姓名年籍之成年人，撥打電話予甲○○，佯稱可加入會員以
    獲悉香港六合彩之明牌，惟須先繳交會員費，致甲○○不疑
    有詐而陷於錯誤，並按指示陸續匯款，且於95年10月31日，
    匯款100,000 元，至丁○○前揭系爭臺中商銀帳戶；(三)95年
    11月8 日上午11時許，由真實姓名年籍不詳之成年人，撥打
    電話予乙○○，佯稱可幫忙簽中六合彩，且如欲參加簽注，
    須先行匯款，致乙○○陷於錯誤，即於當日委請其胞弟陳明
    華代為匯款20,000元，至丁○○前揭系爭鹿港信用合作社帳
    戶；(四)95年11月9 日上午11時許，由真實姓名年籍不詳之成
    年人，撥打電話予戊○○，佯稱係其配偶之友人，且需借錢
    急用，致戊○○不疑有詐而陷於錯誤，即於當日中午12時許
    ，前往埔里郵局以自動櫃員機匯款30,000元，至丁○○前揭
    系爭鹿港信用合作社帳戶。嗣因丙○○、甲○○、乙○○、
    戊○○等人察覺有異，而報警查知上情。
二、案經彰化縣警察局鹿港分局、田中分局報告臺灣彰化地方法
    院檢察署檢察官偵查起訴，及臺中縣警察局大甲分局報告臺
    灣彰化地方法院檢察署檢察官移送併案審理。
    理  由
壹、證據能力部分：
    按被告以外之人於審判外之陳述，雖不符刑事訴訟法第 159
    條之1 至第159 條之4 之規定，而經當事人於審判程序同意
    作為證據，法院審酌該言詞陳述或書面陳述作成時之情況，
    認為適當者，亦得為證據。當事人、代理人或辯護人於法院
    調查證據時，知有第159 條第1 項不得為證據之情形，而未
    於言詞辯論終結前聲明異議者，視為有前項之同意，刑事訴
    訟法第159 條之5 定有明文。查本案全部卷證，公訴人及被
    告丁○○均不爭執其證據能力，本院復衡以該等供述證據作
    成時之情況，應為適當，是可認後述所引用證據之證據能力
    均無疑義，合先敘明。
貳、論罪科刑部分：
一、訊據被告丁○○固坦承曾於前揭時、地將系爭鹿港信用合作
    社帳戶及系爭臺中商銀帳戶，連同其郵局帳戶之存摺、提款
    卡、密碼，委由快遞人員寄予「林先生」，且有證人丙○○
    於前揭時間，匯款5,000 元，至伊系爭鹿港信用合作社帳戶
    ；證人甲○○於前揭時間，匯款100,000 元，至伊系爭臺中
    商銀帳戶；證人乙○○於前揭時間，匯款20,000元，至伊系
    爭鹿港信用合作社帳戶；證人戊○○於前揭時間，匯款30,0
    00元，至伊系爭鹿港信用合作社帳戶等情，惟矢口否認有何
    幫助詐欺取財犯行，辯稱：伊係因透過證人己○○之介紹，
    認識「林先生」欲辦理信用貸款，係因「林先生」陳稱需提
    供存摺、提款卡、密碼等物品做資金進出證明，始委由快遞
    業者交予「林先生」，伊未曾將上開帳戶提供幫助他人用以
    詐欺犯罪使用云云。
二、經查：
  (一)前揭系爭鹿港信用合作社帳戶及系爭臺中商銀帳戶，均係由
    被告所申設乙節，為被告自承在卷，且有鹿港信用合作社申
    請晶片金融卡申請書，及臺中商業銀行存款業務往來申請約
    定書各1 紙在卷可稽（見田警分偵字第0960009540號警卷第
    29頁及臺中縣警察局大甲分局警卷），此情應可認定。又證
    人丙○○確曾於前揭時間，遭不詳之成年人以朋友借款之詐
    騙方式行騙，因此陷於錯誤，而於同日匯款5,000 元，至被
    告系爭鹿港信用合作社帳戶；證人甲○○確曾於前揭時間，
    遭不詳之成年人以加入會員可得知六合彩明牌，但需繳納會
    費之詐騙方式行騙，因此陷於錯誤，而於95年10月31日匯款
    100,000 元，至被告系爭臺中商銀帳戶；證人乙○○確曾於
    前揭時間，遭不詳之成年人以可幫忙簽中六合彩之詐騙方式
    行騙，因此陷於錯誤，而於同日匯款20,000元，至被告系爭
    鹿港信用合作社帳戶；證人戊○○曾於前揭時間，遭不詳之
    成年人以朋友借款之詐騙方式行騙，因此陷於錯誤，而於同
    日以自動櫃員機轉帳30,000元，至被告系爭鹿港信用合作社
    帳戶等情，業據證人丙○○、甲○○、乙○○及戊○○於警
    詢時均證述遭詐騙之時、地及經過等情綦詳（詳見田警分偵
    字第0960009540號警卷第23頁至第28頁，及臺中縣警察局大
    甲分局警卷），且有郵政跨行匯款申請書2 紙（見田警分偵
    字第0960009540號警卷第31頁、第33頁）、華南商業銀行匯
    款回條聯1 紙（見臺中縣警察局大甲分局警卷）、中華郵政
    公司自動櫃員機交易明細表1 紙（見田警分偵字第09600095
    40號警卷第35頁）、系爭鹿港信用合作社帳戶之存戶往來明
    細1 紙（見田警分偵字第0960009540號警卷第21頁）、系爭
    臺中商銀帳戶之交易明細1 紙（見臺中縣警察局大甲分局警
    卷）在卷可稽，上開事實應堪認定。
  (二)被告雖辯稱伊之上揭系爭鹿港信用合作社帳戶及臺中商銀帳
    戶，均係欲辦理信用貸款之資金出入證明，而於95年12月28
    日寄予姓名年籍不詳之「林先生」云云，且據證人己○○於
    本院97年7 月15日審理時證稱：其未曾看到被告將帳戶交給
    別人，但被告將帳戶寄給林先生後，事後有跟其說，且被告
    有打電話給林先生，由其跟林先生談，其有問林先生為何要
    寄帳戶，林先生就說因為被告信用不好，所以才必須作資金
    往來證明，因為如此之資金貸款方式，與其之前辦理信用貸
    款程序不一樣，其還特別詢問林先生為何會有差異等語（詳
    見本院當日審判筆錄）。惟查：被告於95年11月27日接受司
    法警察初訊時陳稱：警方來查案時，請伊出示該信用合作社
    存摺及提款卡，伊才知道失竊，伊不知係何時失竊，僅知係
    在伊平日使用之重機車置物箱內遭竊，而當時伊所有之郵局
    及臺中中小企銀存摺、提款卡及密碼也一併失竊等語（見田
    警分偵字第0960009540號警卷第15頁至第19頁），蓋衡之常
    情，倘被告確係將前揭系爭鹿港信用合作社及臺中商銀帳戶
    之提款卡、存摺等，供伊認為合法之信用貸款使用，焉需於
    員警詢問時，刻意捏造前開系爭鹿港信用合作社及臺中商銀
    帳戶均係置放於機車置物箱內遭竊乙情，從而，被告事後改
    辯稱係將前開系爭鹿港信用合作社帳戶及臺中商銀帳戶之存
    摺、提款卡交予「林先生」辦理信用貸款云云，應係屬事後
    卸責之詞，不足採信；再證人己○○雖於本院審理時證述被
    告於將前開系爭鹿港信用合作社帳戶及臺中商銀帳戶交予「
    林先生」後，其亦曾與「林先生」通話詢問交付帳戶之目的
    等語（詳見本院97年7 月15日審判筆錄），然證人己○○於
    警、偵訊時均僅證稱：其曾介紹「林先生」予被告認識，後
    來被告有無向「林先生」辦理相關事宜，其就不知道，被告
    曾向其詢問辦理貸款是否需要提款卡及存摺，但其告以僅需
    填寫申請書等語（詳見鹿警分偵字第0960013314號警卷第 7
    頁至第9 頁，96年度偵字第6594號卷第7 頁至第8 頁），是
    證人己○○於警、偵訊時，均未曾提及確曾與「林先生」談
    及為何要求被告提供前開系爭鹿港信用合作社及臺中商銀帳
    戶之存摺、提款卡等乙事，證人己○○於本院審理時，已距
    離事發時間較久，記憶顯應較為模糊之時，證人己○○突為
    前開證述，其真實性即已足啟人疑竇，亦難憑證人己○○此
    部分之證述，而為被告有利之認定。又目前社會上一般人防
    詐之意識高漲，欲為詐騙之人必使出相當方法，始能有所得
    ，是以行騙之人絕不可能將其好不容易才詐得之金錢，存入
    自己無法確實掌控之帳戶內，否則將無法確保該帳戶名義人
    不會在受騙者匯入款項後，突然將該帳戶掛失凍結或變更印
    鑑、密碼，致使行騙之人無法從該帳戶內領出詐騙金額，甚
    至由帳戶名義人將帳戶內之款項提領一空。是以詐欺集團或
    行騙之人欲以他人帳戶供作款項出入之帳戶，必會先徵得帳
    戶所有人之同意，並確知金融卡密碼後，才有使用之可能。
    從而，前開系爭鹿港信用合作社帳戶及系爭臺中商銀帳戶之
    存摺、提款卡及密碼，均係由被告提供予該詐騙集團使用乙
    情，應可認定。
  (三)按今日一般人至郵局或銀行開設帳戶並非難事，如非供犯罪
    之非法使用，衡情自無置自己名義帳戶不用，而取得他人帳
    戶使用之必要。且金融存款帳戶事關存戶個人財產權益之保
    障，其與存戶印鑑章結合，具高度專有性，除非本人或與本
    人親密關係者，難認有何理由可自由流通使用該存摺，一般
    人皆有妥為保管防阻他人任意使用之認識，縱因特殊情況偶
    有交付他人使用之需，亦必然深入瞭解用途後再行提供以使
    用，方符常情。而該等專有物品如落入不明人士手中，極易
    被利用為與財產有關之犯罪工具，此又係具備一般生活智識
    者皆能體察之常識；參以邇來詐欺人士使用他人存摺作為指
    示被害人匯款工具之犯罪類型層出不窮，並廣經媒體披載，
    凡對社會動態尚非全然不予關注者均能知曉。在本件中，被
    告於提供上開帳戶予他人使用時，已係成年人，足認其心智
    成熟，亦具一般智識程度及社會經驗，對於上開各情，自有
    認識，竟仍將自己前開帳戶之存摺、印章及密碼提供予姓名
    年籍不詳自稱「林先生」之成年人，且該成年人取得後，果
    有不詳姓名年籍之成年人據以為犯詐欺取財罪之出入帳戶使
    用，足見被告主觀上顯具有縱使姓名年籍不詳之成年人於取
    得該帳戶之存摺後，自行或提供詐騙人士持以作為詐欺取財
    之用，亦不違背其本意之不確定故意至明。
  (四)綜上所述，被告前開所辯，顯係卸責之詞，不足採信。本案
    事證已臻明確，被告犯行應堪認定，應與依法論科。
三、按刑法上之幫助犯，係指以幫助之意思，對於正犯資以助力
    ，而未參與實施犯罪之行為者而言（最高法院49年臺上字第
    77號判例參照）；是以，如未參與實施犯罪構成要件之行為
    ，且係出於幫助之意思提供助力，即屬幫助犯，而非共同正
    犯。查被告單純提供前揭系爭鹿港信用合作社帳戶及系爭臺
    中商銀帳戶之存摺、提款卡及密碼，予他人詐欺犯罪使用，
    並不等同於向被害人施以欺罔之詐術行為，且亦無證據證明
    被告參與詐欺取財犯行之構成要件行為，顯係基於幫助他人
    詐欺財物之犯意而為之，且其所為提供帳戶之存摺、提款卡
    及密碼予他人之行為，係屬詐欺取財罪構成要件以外之行為
    ，其既以幫助他人犯罪之意思而參與犯罪構成要件以外之行
    為，核其所為，係犯刑法第30條第1 項、刑法第339 條第 1
    項之詐欺取財罪之幫助犯。被告並應依刑法第30條第2 項規
    定，按正犯之刑減輕之。又被告僅有一次提供帳戶存摺物品
    之行為，同時幫助詐欺集團得以向多數被害人施詐，雖然幫
    助行為之助力會延伸到每個被害人匯款之時間點，從後面來
    觀察施以助力之時間點不同，但畢竟只有一次提供行為，若
    論以多個的行為數，會有重複評價之危險，故本院仍認為一
    次提供帳戶存摺等物之行為，即為單一行為，造成多人受害
    ，乃屬同種想像競合關係，應從一重論處。起訴書犯罪事實
    欄雖未記載有關於被害人甲○○受詐欺情形，但此部分（即
    移送併案審理部分）與起訴書犯罪事實欄所載被害人丙○○
    、乙○○、戊○○等人遭詐欺部分，既有想像競合關係，應
    為起訴效力所及，本院自應併予審理。爰審酌被告率然提供
    前揭帳戶之存摺、提款卡及密碼予他人犯罪使用，造成遭受
    詐騙之人追查實際犯罪行為人發生阻礙，對於社會治安仍具
    有相當之危害性，及其犯罪動機、目的、手段、於偵審中仍
    矢口否認犯行之態度、智識程度、其犯罪實際所得等一切情
    狀，核情量處如主文所示之刑，並諭知易科罰金之折算標準
    ，以示懲儆。又按犯罪在中華民國96年4 月24日以前者，除
    本條例另有規定外，依下列規定減刑：一死刑減為無期徒刑
    。二無期徒刑減為有期徒刑20年。三有期徒刑、拘役或罰金
    ，減其刑期或金額2 分之1 ；犯最重本刑為5 年以下有期徒
    刑以下之刑之罪，依本條例規定減為6 月以下有期徒刑、拘
    役者，應於為減刑裁判時，併諭知易科罰金折算之標準，中
    華民國96年罪犯減刑條例第2 條第1 項、第9 條分別定有明
    文。查本件被告犯罪時間係在96年4 月24日以前，合於中華
    民國96年罪犯減刑條例第2 條第1 項第3 款減刑條件，應減
    其宣告刑2 分之1 如主文所示，併諭知易科罰金之折算標準
    。再被告所交付之前開系爭帳戶存摺、提款卡及密碼，雖係
    被告供犯罪所用之物，然既已交付該詐騙集團成員使用，且
    並無約定交還之時間，顯見被告已有移轉其所有權予該詐騙
    集團成員之意。從而，上揭物品既非被告所有，且均非違禁
    物，爰不另宣告沒收。復所謂幫助犯係指就他人之犯罪加以
    助力，使其易於實施之積極的或消極的行為而言。其犯罪態
    樣與實施犯罪之正犯有異，其所處罰者，乃其提供助力之行
    為本身，而非正犯實施犯罪之行為。因此幫助犯不適用責任
    共同之原則，對正犯所有供犯罪所用或因犯罪所得之物，勿
    庸併為沒收之宣告（最高法院88年度臺上字第62 34 號判決
    要旨參照）。是前開系爭鹿港信用合作社帳戶及臺中商銀帳
    戶之存摺、提款卡及密碼，雖係真實姓名、年籍均不詳之詐
    騙集團成員所有供犯罪所用之物，對於幫助犯之被告，自毋
    庸宣告沒收，均附此敘明。
據上論斷，應依刑事訴訟法第299 條第1 項前段，刑法第30條第
1項前段、第2項、第339條第1項、第55條、第41條第1項前段、刑
法施行法第1條之1第1項、第2項前段，中華民國96年罪犯減刑條
例第2條第1項第3款、第7條、第9條，判決如主文。
本案經檢察官林宏昌到庭執行職務。
中    華    民    國    97    年    7     月    29    日
                刑事第五庭    審判長法  官  余仕明
                                    法  官  楊舒嵐
                                    法  官  簡婉倫
以上正本證明與原本無異。
如不服本判決，應於判決送達後10日內，向本院提出上訴書狀，
上訴書狀應「敘述具體上訴理由」，並按他造當事人之人數附繕
本。「切勿逕送上級法院」。
告訴人或被害人對於判決如有不服具備理由請求檢察官上訴者，
其上訴期間之計算係以檢察官收受判決正本之日期為準。
中    華    民    國    97    年    7     月    29    日
                                    書記官  林盛輝
附錄本案論罪科刑法條：
中華民國刑法第339條
意圖為自己或第三人不法之所有，以詐術使人將本人或第三人之
物交付者，處5年以下有期徒刑、拘役或科或併科1千元以下罰金
。
以前項方法得財產上不法之利益或使第三人得之者，亦同。
前二項之未遂犯罰之。


司法院資訊處製作；財團法人民間司法改革基金會備份。
